【裁判字號】    93,訴,777
【裁判日期】    970225
【裁判案由】    證券交易法等
【裁判全文】
臺灣臺北地方法院刑事判決               93年度訴字第777號
公  訴  人  臺灣臺北地方法院檢察署檢察官
被      告  乙○○
            甲○○
共      同
選任辯護人  牛湄湄律師
            謝穎青律師
            魏啟翔律師
上列被告因違反證券交易法等案件，經檢察官提起公訴（91年度
偵字第21516號 ），因被告於準備程序中為有罪之陳述，經本院
合議庭裁定以簡式審判程序審理，本院判決如下：
    主  文
乙○○已依本法發行有價證券公司之董事，以間接方式使公司為
不利益之交易，且不合營業常規，致公司遭受損害，處有期徒刑
貳年。緩刑伍年，並應於緩刑期間起算參個月內，向財團法人犯
罪被害人保護協會臺灣臺北分會支付新臺幣貳佰萬元，向財團法
人創世社會福利基金會支付新臺幣貳佰萬元，向桃園縣智障者家
長協會支付新台幣壹佰萬元，且每月應至財團法人華山社會福利
事業慈善基金會為陸小時之義務勞務至總時數達貳佰肆拾小時止
。
甲○○共同連續商業負責人以明知為不實之事項，而填製會計憑
證，處有期徒刑壹年肆月，減為有期徒刑捌月。緩刑伍年，並於
緩刑期間內每貳個月應至財團法人華山社會福利事業慈善基金會
為玖小時之義務勞務至總時數達貳佰小時止。
    事  實
一、乙○○係設於臺北縣汐止市○○○路○ 段75號16樓中凌科技
    股份有限公司（下稱中凌公司，已於民國90年8 月28日辦理
    解散登記）董事長（89年3 月29日解任）兼總經理；甲○○
    係中凌公司副總經理，負責該公司財務、會計業務，均受中
    凌公司暨全體股東之委託，從事業務之人員。緣中凌公司為
    籌劃股票申請上櫃事宜，遂由乙○○指示設立上櫃推動小組
    ，並由甲○○擔任該小組召集人，因上櫃條件除公司設立一
    定年限外，尚有盈餘須達一定比率之限制，乙○○、甲○○
    為使中凌公司能迅速達成上櫃之目標，竟自85年間起，利用
    「塞貨」（指中凌公司在尚未有客戶訂貨或只訂部分貨物之
    情形下，預先製造生產大批貨品，先運至海外據點的發貨倉
    庫存放。而海外發貨倉庫再依市場實際需求去銷貨，依會計
    原則應自海外據點銷出貨物後，中凌公司方得以銷貨入帳，
    惟中凌公司卻自「塞貨」時便直接記載為銷貨）方式，大量
    出貨予中凌公司分別設立於美國之A-Trend TechologyCrop.
    及Lancom Techolog y Crop.、荷蘭 A- Com Computer B.V.
    等海外據點子公司，使中凌公司營業額大幅虛增，並均以應
    收帳款入帳，藉之美化中凌公司帳面。另為免負責審核上櫃
    公司資格之財團法人中華民國證券櫃檯買賣中心（下稱ＯＴ
    Ｃ）查覺，復於86年間，以在美國未設立登記之SDD、LKK、
    YMM等公司取代前開Lancom 公司，並將原先揭露於財務報表
    中與Lancom 公司間之關係人交易，改為與SDD、YMM、LKK等
    公司間之非關係人交易，使中凌公司不但能藉由「塞貨」虛
    增營業額，並隱藏該公司與關係人交易及使公司為不利益交
    易之事實。復為使中凌公司獲利提高，甲○○更指示該公司
    會計部門不知情之經理壬○○及庚○○製作不實帳冊，將成
    本結算方式加以修改使成本降低、獲利提高，因而使中凌公
    司在86年底結算時，每股盈餘達新台幣（下同）7.41元，較
    前一年度（85）之每股盈餘1.63元高出數倍；87年間，中凌
    公司仍持續以前開方式大幅虛增營業額，使該公司第1、2季
    之公司獲利均普遍提高，俾便於同年7 月透過輔導上櫃證券
    商大華證券股份有限公司及康和證券股份有限公司，向ＯＴ
    Ｃ遞件申請上櫃備查，並於同年9月2日獲ＯＴＣ准予有條件
    之上櫃備查，有限期限為2 個月。嗣因輔導中凌公司上櫃之
    券商亦查覺中凌公司確有銷貨不實之情形，不願再替中凌公
    司送件完成上櫃申請，始未得逞。乙○○在明知申請上櫃無
    望後，便於87年11月5 日召開董事會，變更中凌公司之壞帳
    政策，將原本1 年以上之逾期未收回應收帳款即全額提列備
    抵呆帳之規定，變更為超過2 年以上之逾期未收回應收帳款
    始全額提列備抵呆帳，使之前實為「塞貨」卻記為銷貨部分
    之未收回應收帳款能拖延更長之時間不必立即轉列呆帳，並
    利用其擔任中凌公司董事長兼總經理之職務機會，在應收帳
    款收回不佳之情形下，仍持續主導銷貨予前開海外子公司，
    而為違背其任務之行為。直至89年10月間為止，總計前開海
    外子公司無法收回之貸款高達11億1900餘萬元 ( 如附表)，
    嚴重損害中凌公司及全體股東之權益。而乙○○既為發行有
    價證券公司之董事，自89年7 月間起，仍以之前實為不合營
    業常規之「塞貨」卻記為銷貨部分之方式，使中凌公司為不
    利益之交易，仍持續主導銷貨予荷蘭 A-Com公司，致使中凌
    公司受有930餘萬元 (如附表)之損害。
二、又乙○○明知宇舜建設股份有限公司 (下稱宇舜公司)為「
    新巨群集團」旗下子公司之一，且宇舜公司係由「新巨群集
    團」核心分子吳祚欽利用人頭所設立，吳祚欽亦為中凌公司
    大股東，乙○○在明知宇舜公司獲利前景不佳且即將辦理停
    業，該公司股票毫無價值之情形下，竟意圖為吳祚欽之不法
    利益，於87年11月間，主導中凌公司出資，以略高於股票面
    額之價格，向宇舜公司之人頭股東癸○○、戊○○、鄧梅瑛
    、丁○○等人購買宇舜公司股票，並預先支付股款1800萬元
    及證交稅5萬4000元，其後再利用作帳手法，偽稱「 後經評
    估未來景氣因素，洽由原股東癸○○等人再予原價買回，故
    交易不成立」，並於87年度將上開1800萬元之買回款轉列其
    他應收帳款，再於88年度全數提列備抵呆帳，而為違背其任
    務之行為；宇舜公司則於88年4 月辦理停業。致生損害於中
    凌公司及全體股東之權益。財政部證券暨期貨管理委員會（
    下稱證期會）針對中凌公司88年度財報第25頁中所說明之「
    投資宇舜建設股票案經評估景氣因素而洽由出讓人以原價買
    回，因此於87年底轉列為其他應收帳款，但在88年度仍未回
    收，便於88年底全數提列為備抵呆帳」部分，認該交易異於
    一般交易常規，遂於89年10月25日以89台財證六第79570 號
    函，要求中凌公司對該部分提出解釋，乙○○乃於89年11月
    13日以中凌公司89中證字第008 號向證期會虛偽報告稱：「
    本公司於87年10月30日協議交付款項，復於同年11月18日完
    稅並由原股東交付股票過戶申請書於本公司，惟其後並未依
    約交付股票，故本公司當時基於各項評估，即要求與原股東
    解除契約並退回全數股款，經屢次進行口頭協商，惟對方並
    未回應辦理」，藉此掩飾圖利他人之不法行為。
三、案經法務部調查局臺北縣調查站移送臺灣臺北地方法院檢察
    署檢察官偵查後起訴。
    理  由
一、上揭犯罪事實，除經被告乙○○、甲○○於本院審理時坦承
    不諱，並據證人丙○○、己○○、壬○○、庚○○、呂淑玲
    、黃達信、丁○○、張守正、辛○○、子○○、戊○○等人
    於偵查中證述在案，且有中凌公司客戶交易異常報告表、85
    至89年重大應收未收列表、85-84、86-85、87-86 財務報告
    、88年7月30日第5屆第10次董監事聯席會議議事錄、函覆財
    政部證券暨期貨管理委員會之（89）中證字第008 號函、關
    係人交易持股名冊、逾期帳款分析表（2 冊）、銀行代繳證
    券交易稅額繳款書影本、A-COM（荷）應收帳款報告（2 冊）
    、宇舜公司股東名冊、美方依據司法互助協定所提供中凌公
    司相關證物之來函翻譯在卷可佐，足認被告2 人前開出於任
    意性之自白，核與事實相符，而可採信。是本件事證明確，
    被告犯行洵堪認定。
二、按行為後法律有變更者，適用行為時之法律，但行為後之法
    律有利於行為人者，適用最有利之法律，刑法第2條第1項定
    有明文。所稱最有利之法律，在論罪科刑者，應將法律修正
    前、後之規定綜合比較，一併適用，不得予以割裂而分開適
    用，最高法院民國95年5 月23日刑庭總會決議足資參照。另
    查被告行為後，證券交易法、商業會計法均歷經修正，就本
    案被告乙○○違反證券交易法第171條第2款行為之處罰規定
    ，係於89年7月19日修正增訂為犯罪，且分別於93年4月28日
    、95年5月30日修正法定刑，將原為7年以下有期徒刑得併科
    罰金300萬元、修正為3年以上10年以下有期徒刑得併科罰金
    1000萬元; 違反證券交易法第174條第1 項第4款行為之處罰
    規定，於93年4月28日修正法定刑，將原為5年以下有期徒刑
    得併科罰金240萬元修正為1 年以上7年以下有期徒刑得併科
    罰金2000萬元; 又被告2人違反商業會計法第71條第1款行為
    之處罰規定，於95年5 月24日亦修正法定刑，將原為科罰金
    15萬元修正為科罰金60萬元。經綜合比較共同正犯、連續犯
    、牽連犯、數罪併罰、證券交易法第171條第2 款、第174條
    第1項第4款之罪、商業會計法第71條第1款之罪、刑法第342
    條第1 項背信罪、罰金刑最低度等修正前、後規定後，均以
    行為時法規定較有利於被告; 即就刑法而言，應適用修正施
    行前刑法有關共同正犯、連續犯、牽連犯、背信罪等規定，
    就證券交易法則應適用行為時法即93年4 月28日修正前之規
    定，而商業會計法亦應適用行為時法即95年5 月24日修正前
    之規定，合先敘明。
三、核被告所為，就犯罪事實一、部分，被告2人係犯95年5月24
    日修正前商業會計法第71條第1款之罪、刑法第342條第1 項
    背信罪，被告2 人共同犯罪，彼此間有犯意聯絡及行為分擔
    ，均為共同正犯，又因基於概括犯意連續為之，應均論以連
    續犯而依修正前刑法第56條規定加重其刑。被告甲○○所犯
    上列2 罪間，有方法結果之牽連關係，應依修正施行前刑法
    第55條牽連犯規定，從一重之商業會計法第71條第1 款之罪
    處斷; 被告乙○○就犯罪事實一、部分，自89年7 月21日起
    另犯93年4 月28日修正前證券交易法第171條第2款之罪，本
    罪因係營業犯而屬集合犯罪性質，不另論連續犯。就犯罪事
    實二、部分，被告乙○○另犯93年4 月28日修正前證券交易
    法第174條第1項第4款之罪、95年5月24日修正前商業會計法
    第71條第1款之罪，以及刑法第342條第1 項背信罪; 而被告
    乙○○就犯罪事實一、二、所犯商業會計法第71條第1 款之
    罪、刑法背信罪，犯罪行為時間緊密，復屬基於概括犯意而
    觸犯同一之罪名，應分別依修正施行前刑法第56條連續犯規
    定論以1罪而加重其刑; 又被告乙○○所犯證券交易法之2罪
    、連續商業會計法之罪，以及連續背信罪之間，亦具有方法
    結果之牽連關係，應依修正施行前刑法第55條牽連犯規定，
    從一重之證券交易法第171條第2款之罪處斷。爰審酌被告等
    素行尚佳，於審判中坦承犯行，犯後態度良好，對其所為犯
    罪行為亦深表悔悟，且考量被告所生對社會投資大眾之危害
    非鉅 (被告乙○○就證券交易法第171條第2款之罪所造成損
    害約930萬元)等一切情狀，分別量處如主文所示之刑。另被
    告甲○○本件犯罪時間係在96年4 月24日以前，又其宣告刑
    在有期徒刑1年6月以下，應依中華民國九十六年罪犯減刑條
    例第2條第1項第3款、第7條規定，減其宣告刑二分之一。末
    查，被告2 人就本案犯罪前未曾因故意犯罪受有期徒刑以上
    刑之宣告，此均有臺灣高等法院被告前案紀錄表可稽，渠等
    因一時失慮而觸犯刑章，如今已坦承犯行、深具悔意; 況被
    告乙○○於本院97年2 月18日審判程序期日，當庭表示願向
    本院所指定之團體捐款500萬元，以預防其再犯罪，被告2人
    並願於緩刑期內服務社會，此有本院審判程序筆錄在卷足憑
    （97年2 月18日審判筆錄第14頁），是被告經此刑之宣告後
    ，應知警惕而無再犯之虞，本院因認暫不執行其刑為當，且
    為俾兼收啟新及惕儆之雙效，應命被告於緩刑期間為一定悔
    改或預防功能之遵行或履行事項為妥 (刑法第74條第2項第5
    款、第8款)，除可消弭被告等對社會秩序已生之危害外，藉
    由服務失智、失能、失護之「三失老人」照顧 (華山基金會
    主要宗旨) 該義務勞務之踐行過程中，引導其分辨是非對錯
    ，並尊重自己及他人之生命、健康、財產及自由，協助其明
    瞭如何去珍惜並關懷自己、家人及其他弱勢族群，此不惟可
    避免短期自由刑之弊病，且可增進公共利益，及達刑罰教化
    之目的，爰併予宣告緩刑5 年，及命被告乙○○應於緩刑期
    間起算3 個月內，分別向財團法人犯罪被害人保護協會臺灣
    臺北分會支付200 萬元、向財團法人創世社會福利基金會支
    付200萬元，向桃園縣智障者家長協會支付100萬元，且每月
    應至財團法人華山社會福利事業慈善基金會 (下稱華山基金
    會)為6 小時之義務勞務至總時數達240小時止。被告甲○○
    於緩刑期間每2個月應至華山基金會為9小時之義務勞務至總
    時數達200 小時止，用啟自新。倘被告等違反上開應行負擔
    之事項且情節重大者，足認原宣告之緩刑難收其預期效果，
    而有執行刑罰之必要者，得撤銷其宣告，附此敘明。
據上論斷，應依刑事訴訟法第273條之1第1 項、第299條第1項前
段，93年4 月28日修正前證券交易法第171條第2款、第174條第1
項第4款，95年5月24日修正前商業會計法第71條第1款，刑法第2
條第1項前段、第11條前段、第74條第1 項第1款、第2項第5款、
第8 款、修正施行前刑法第28條、第55條、第56條、第342條第1
項，中華民國九十六年罪犯減刑條例第2條第1項第3款、第7條，
判決如主文。
本案經檢察官杜慧玲到庭執行職務。
中    華    民    國    97    年    2     月    25    日
                  刑事第四庭    法  官  呂政燁
以上正本證明與原本無異。
如不服本判決，應於判決送達後10日內，向本院提出上訴狀。
                                書記官  呂欣穎
中    華    民    國    97    年    2     月    25    日
附錄本案論罪科刑法條全文：
修正前證券交易法第171條
有下列情事之一者，處7年以下有期徒刑，得併科新臺幣3百萬元
以下罰金：
一、違反第20條第1項、第155條第1、2項或第157條之1第一項之
    規定者。
二、已依本法發行有價證券公司之董事、監察人、經理人或受僱
    人，以直接或間接方式，使公司為不利益之交易，且不合營
    業常規，致公司遭受損害者。
修正前證券交易法第174條
有左列情事之一者，處5年以下有期徒刑、拘役或科或併科新臺
幣二百四十萬元以下罰金：
一、於依第 30 條、第 44 條第 1 項至第 3 項或第 93 條規定
    之申請事項為虛偽之記載者。
二、對有價證券之行情或認募核准之重要事項為虛偽之記載而散
    布於眾者。
三、發行人或其負責人、職員有第 32 條第 1 項之情事，而無同
    條第 2 項免責事由者。
四、發行人、公開收購人或其關係人、證券商或其委託人、證券
    商同業公會、證券交易所或第18條所定之事業，對於主管機
    關命令提出之帳簿、表冊、文件或其他參考或報告資料之內
    容有虛偽之記載者。
五、發行人、公開收購人、證券商、證券商同業公會、證券交易
    所或第18條所定之事業，對於主管機關所提出之帳簿、表冊
    、傳票、財務報告或其他有關業務文件之內容有虛偽之記載
    者。
六、就發行人或某種有價證券之交易，依據不實之資料，作投資
    上之判斷，而以報刊、文書、廣播、電影或其他方法表示之
    者。
七、會計師或律師，於查核公司有關證券交易之契約、報告書或
    證明文件時，為不實之簽證者。
主管機關對於前項第七款之情事，得予以停止執行簽證工作之處
分。
修正前商業會計法第71條
商業會計法第71條
商業負責人、主辦及經辦會計人員或依法受託代他人處理會計事
務之人員有左列情事之一者，處5年以下有期徒刑、拘役或科或
併科新臺幣15萬元以下罰金：
一、以明知為不實之事項，而填製會計憑證或記入帳冊。
二、故意使應保存之會計憑證、會計帳簿報表滅失毀損。
三、意圖不法之利益而偽造、變造會計憑證、帳簿報表內容或撕
    毀其頁數者。
四、故意遺漏會計事項不為記錄，致使財務報表發生不實之結果
    。
五、其他利用不正當方法，致使會計事項或財務報表發生不實之
    結果者。
中華民國刑法第342條（背信罪）
為他人處理事務，意圖為自己或第三人不法之利益，或損害本人
之利益，而為違背其任務之行為，致生損害於本人之財產或其他
利益者，處5年以下有期徒刑、拘役或科或併科1千元以下罰金。
前項之未遂犯罰之。


司法院資訊處製作；財團法人民間司法改革基金會備份。
